【裁判字號】    98,上訴,66
【裁判日期】    980117
【裁判案由】    強盜等
【裁判全文】
臺灣高等法院高雄分院刑事判決          98年度上訴字第66號
上  訴  人
即  被  告  甲○○
                    （現於臺灣高雄第二監獄執行中）
上列上訴人因強盜等案件，不服臺灣高雄地方法院97年度訴字第
1240號中華民國97年12月16日第一審判決（起訴案號：臺灣高雄
地方法院檢察署97年度偵字第9596號、97年度偵字第11028 號）
，提起上訴，本院判決如下：
    主  文
上訴駁回。
    理  由
一、按「不服地方法院之第一審判決而上訴者，應向管轄第二審
    之高等法院為之。上訴書狀應敘述具體理由。上訴書狀未敘
    述上訴理由者，應於上訴期間屆滿後20日內補提理由書於原
    審法院。逾期未補提者，原審法院應定期間先命補正」、「
    第二審法院認為上訴書狀未敘述理由或上訴有第362 條前段
    之情形，應以判決駁回之。但其情形可以補正而未經原審法
    院命其補正者，審判長應定期間先命補正」，民國96年7月4
    日修正公布、同年月6 日施行之刑事訴訟法第361條、第367
    條分別定有明文。職是，不服地方法院之第一審判決而上訴
    者，其上訴書狀應敘述具體理由，至於上訴理由是否具體，
    係屬第二審法院審查範圍，則不在命補正之列，此參照上開
    條文之修正理由自明。
二、再所稱具體理由，係指須就不服之判決為具體之指摘而言，
    如僅泛稱原判決認事用法不當或採證違法、判決不公等，均
    非具體理由（ 法院辦理刑事訴訟案件應行注意事項第162點
    參照）。復按「所謂具體理由，必係依據卷內既有訴訟資料
    或提出新事證，指摘或表明第一審判決有何採證認事、用法
    或量刑等足以影響判決本旨之不當或違法，而構成應予撤銷
    之具體事由，始克當之（例如：依憑證據法則具體指出所採
    證據何以不具證據能力，或依憑卷證資料，明確指出所為證
    據證明力之判斷如何違背經驗、論理法則）；倘僅泛言原判
    決認定事實錯誤、違背法令、量刑失之過重或輕縱，而未依
    上揭意旨指出具體事由，或形式上雖已指出具體事由，然該
    事由縱使屬實，亦不足以認為原判決有何不當或違法者（例
    如：對不具有調查必要性之證據，法院未依聲請調查亦未說
    明理由，或援用證據不當，但除去該證據仍應為同一事實之
    認定），皆難謂係具體理由，俾與第二審上訴制度旨在請求
    第二審法院撤銷、變更第一審不當或違法之判決，以實現個
    案救濟之立法目的相契合，並節制濫行上訴」（最高法院97
    年度台上字第892號判決意旨參照 ）。是如上訴理由書狀並
    未依據卷內訴訟資料，具體指摘原判決認事用法有何違法或
    不當之情形，即屬上訴未敘述具體理由。又上訴書狀未敘述
    具體理由者，其上訴即屬於刑事訴訟法第362條前段所定「
    上訴不合法律上之程式」之情形，第二審法院自應依同法第
    367條之規定，以判決駁回之。
三、本案上訴人即被告甲○○（下稱被告）不服原審判決關於詐
    欺得利及強盜部分而提起上訴，其上訴書所載理由略謂：
  (一)對於原審判決被告竊盜、侵占離本人持有物、行使偽造私文
    書、侵占遺失物等罪，被告均坦承認罪並接受判決，不予上
    訴，對於詐欺得利罪及強盜罪，則不服原審判決之犯意認定
    ，爰對此部分提起上訴。
  (二)詐欺得利罪部分：被告持「姜封豪」身分證件申請辦理台灣
    大哥大手機門號使用，雖係偽造文件使用，然本意僅係方便
    供己使用，通話費實有支付意願，僅因案入監服刑，致未及
    收受台灣大哥大及遠傳電信公司所寄發之通話帳單予以付款
    ，被告並無詐取通話費之意思。
  (三)關於強盜罪部分，被告所犯應屬搶奪罪。被告係騎乘機車至
    被害人李芳君（下稱被害人）後方，趁其不備，搶取被害人
    之皮包，拉扯之餘，被害人當時緊抓皮包不放，因被害人係
    一女子，被告當時亦怕遭人發現，再加上騎乘機車助力下之
    強力，致再拉扯被害人皮包2 、3 下，然並未得手，被告與
    被害人間並無身體上之接觸，且被告當時仍乘坐在機車上，
    並無如被害人所述「至被害人後面將被害人推進去，搶取被
    害人皮包，並用腳踹被害人3 下」之情節，且被害人之男友
    陳懷恩聞聲衝下樓時，被告早已騎乘機車逃離數公尺，亦未
    與被害人之男友正面接觸，足認被告所犯僅係搶奪罪，而非
    強盜罪。
四、經查：
  (一)原判決綜合各種相關證據，認定：
  1.被告分別基於自始即無給付通話費及月租費之詐欺得利犯意
    ，分別於96年11月24日下午6 時許、96年11月29日下午2 時
    許，在台灣大哥大股份有限公司（下稱台灣大哥大公司）址
    設高雄縣岡山鎮○○○路及高雄市三民建工特約服務中心之
    門市，持用其拾獲之姜封豪身分證件，偽冒係姜封豪本人，
    而在行動電話門號申請書上偽簽「姜封豪」之署押，表示欲
    申請行動電話門號使用，並持該申請書申辦0000000000號、
    0000000000號行動電話門號使用，使台灣大哥大公司陷於錯
    誤，誤以為係真正申請人使用行動電話門號而提供通信服務
    ，任令詐取通信免繳納通話費用及月租費之財產上不法利益
    共新台幣（下同）8,536 元。被告另基於自始即無給付通話
    費及月租費之詐欺得利犯意，於96年12月19日，在遠傳電信
    股份有限公司（下稱遠傳電信公司）三重三和特約服務中心
    ，於遠傳行動電話/ 第三代行動電話服務申請書及遠傳行動
    電話門號可攜服務申請書上，偽造「姜封豪」之署押，並持
    該2 份申請書申辦0000000000號行動電話門號使用，使遠傳
    電信公司陷於錯誤，誤以為係真正申請人使用行動電話門號
    而提供通信服務，任令詐取通信免繳納通話費用及月租費之
    財產上不法利益9,631 元。
  2.被告基於不法所有之意圖，於96年11月27日凌晨3 時許，騎
    乘其所竊取之車牌號碼KPW-615 號重型機車，至高雄市新興
    區○○○路152 之2 號前，趁李芳君開門不注意之際，搶奪
    李芳君之皮包，李芳君遭搶後即與被告拉扯該皮包，被告乃
    延續上開為自己不法所有之意圖，提昇搶奪之犯意變更為強
    盜之犯意，隨即以腳踹李芳君之腹部、大腿等處（傷害部分
    未據告訴），以此強暴手段致李芳君不能抗拒而強盜該皮包
    得手，適李芳君之男友陳懷恩聽聞李芳君呼救之聲音後下樓
    察看，看見被告持皮包正欲騎車離去，陳懷恩立刻上前將李
    芳君之皮包奪回，被告隨即逃逸而去。
  (二)原判決認定上開事實，業就案內有關證據（犯罪事實1.部分
    ：包括被告之自白及證人姜封豪之證述，復有扣押筆錄、扣
    押物品目錄表、贓物認領保管單各1 份、姜封豪聲明書2 份
    ，台灣大哥大行動通信網路業務服務申請書2 份、台灣大哥
    大股份有限公司97年9 月11日法大字097091067 號書函及所
    附之欠費明細表1 份、遠傳行動電話/ 第三代行動電話服務
    申請書及遠傳行動電話門號可攜服務申請書各1 份、遠傳電
    信股份有限公司97年9 月25日遠傳（企營）字第0971090311
    7 號函及所附之欠費明細表1 份等件在卷可稽。犯罪事實2.
    部分：包括證人即被害人李芳君之證述，證人陳懷恩之證述
    ，並有現場照片4 張、高雄市政府警察局重大刑案通報單1
    紙在卷可稽），本於調查所得心證，分別定其取捨而為事實
    上之判斷，均已於理由內詳加說明，對於被告否認犯罪所持
    辯解不可採之理由，亦均詳予指駁，其證據之取捨及判斷並
    不違背證據法則、經驗法則及論理法則。
  (三)關於詐欺得利罪部分：被告偽冒被害人「姜封豪」之名義，
    在台灣大哥大公司及遠傳電信公司行動電話門號申請書上偽
    簽「姜封豪」之署押，申辦0000000000號、0000000000號、
    0000000000號行動電話門號使用，使台灣大哥大公司及遠傳
    電信公司陷於錯誤，誤以為係真正申請人使用行動電話門號
    而提供通信服務，任令被告詐取通信免繳納通話費用及月租
    費之財產上不法利益，足認被告確有詐欺得利之主觀犯意及
    客觀犯行，而構成詐欺得利既遂罪，甚為明灼，殊不因被告
    犯後是否欲行補繳通話費及月租費而有影響。
  (四)關於強盜罪部分：
  1.檢察官起訴書犯罪事實欄載述：被告基於不法所有之意圖，
    於96年11月27日凌晨3 時許，騎乘前開贓車，至高雄市新興
    區○○○路152 之2 號前，趁李芳君開門不注意之際，搶奪
    李芳君之皮包，李芳君遭搶後即與被告拉扯該皮包，被告隨
    即以腳踹李芳君之腹部、大腿及小腿等處，致李芳君不能抗
    拒而交付該皮包，適李芳君之男友陳懷恩聽聞李芳君呼救之
    聲音後下樓察看，看見被告持皮包正欲騎車離去，陳懷恩隨
    即上前將李芳君之皮包奪回，被告隨即逃逸而去等語（見起
    訴書第2 頁）。業就刑法第328 條第1 項強盜既遂罪之構成
    要件（意圖為自己或第三人不法之所有，以強暴、脅迫、藥
    劑、催眠術或他法，至使不能抗拒，而取他人之物或使其交
    付者）載述明確，所犯法條欄雖僅論列被告此部分係犯刑法
    第328 條第1 項、第4 項之強盜未遂罪（見起訴書第8 頁）
    ，然公訴檢察官於原審行準備程序時，即明確陳述被告將原
    有之搶奪犯意提升為強盜犯意，而實行強盜犯行，因而將起
    訴法條當庭變更為刑法第328 條第1 項之強盜既遂罪，原審
    法官亦當庭告知被告可能涉犯強盜既遂罪（見97年度審訴字
    第2711號卷第26頁）。足見被告所涉犯刑法第328 條第1 項
    強盜既遂罪之犯罪事實，不僅業經檢察官提起公訴，亦經原
    審法官告知罪名，此均符合正當法律程序之要求。
  2.關於「被告趁被害人李芳君開門不注意之際，搶奪李芳君之
    皮包，李芳君遭搶後即與被告拉扯該皮包，被告乃提昇搶奪
    之犯意變更為強盜之犯意，隨即以腳踹李芳君之腹部、大腿
    等處，以此強暴手段致李芳君不能抗拒而強盜該皮包得手，
    適李芳君之男友陳懷恩聽聞李芳君呼救之聲音後下樓察看，
    看見被告持皮包正欲騎車離去，陳懷恩立刻上前將李芳君之
    皮包奪回，被告隨即逃逸而去」等情，業據證人即被害人李
    芳君、證人陳懷恩迭於警詢、偵查及原審審理時證述綦詳（
    見警一卷第13至19頁、97年度偵字第9596號卷第12至14頁、
    97年度訴字第1240號卷第35至41頁）；將證人李芳君、陳懷
    恩之證詞分別觀之，不僅渠等分別於警詢、偵查及原審審理
    時所述內容均前後一致，將2 人之證詞併合觀之，2 人之證
    述情節亦互核相符；且原審審理時，亦讓被告及辯護人在場
    行使對上開證人李芳君、陳懷恩之對質詰問權，對被告之訴
    訟權利已有充分保障，是被告聲請再傳訊被害人即證人李芳
    君當庭對質，核無必要。
  (五)關於刑之量定，係實體法上賦予法院得為自由裁量之事項，
    倘其未有逾越法律所規定之範圍，或濫用其權限，即不得任
    意指摘為違法（最高法院75年度台上字第7033號判例意旨參
    照）。且在同一犯罪事實與情節，如別無其他加重或減輕之
    原因，下級審量定之刑，亦無過重或失輕之不當情形，則上
    級審法院對下級審法院之職權行使，原則上應予尊重（最高
    法院85年度台上字第2446號判決意旨參照）。原判決認被告
    曾因竊盜及偽造文書案件，經臺灣嘉義地方法院以94年度訴
    緝字第31號判處有期徒刑1 年及10月，應執行有期徒刑1 年
    8 月確定，於96年6 月30日縮刑期滿執行完畢，有臺灣高等
    法院被告前案紀錄表1 份在卷可按，其於有期徒刑執行完畢
    後，5 年內故意再犯本案詐欺得利罪及強盜罪，均為累犯，
    爰均依刑法第47條第1 項之規定加重其刑。並審酌被告正值
    壯年，不思以正當方式賺取財物，竟貪圖私慾，以詐欺及強
    盜手段侵害他人之財產權，犯後否認強盜犯行，坦承詐欺得
    利犯行，及其犯罪之動機、目的、使用之手段，與智識程度
    為高中畢業等一切情狀，爰就詐欺得利3 罪均量處有期徒刑
    4 月，就強盜罪量處有期徒刑5 年6 月，並就被告所犯各罪
    定其應執行之刑。復說明公訴人雖以被告有犯罪習慣，請求
    法院依刑法第90條第1 項之規定，諭知被告入勞動場所強制
    工作，惟按該法所指之習慣犯，與累犯、連續犯之性質有別
    ，必須有具體之事實，足資證明行為人有犯罪之惡習及慣行
    ，始有習慣犯規定之適用，並非一有累犯或連續犯之情形，
    即可認為有犯罪之習慣（最高法院54年度台上字第3041號判
    決意旨參照），又因保安處分實質上亦具有刑罰之性質，故
    其宣告應符合比例原則，且法院應審酌行為人所為行為之嚴
    重性、行為人所表現之危險性及對於行為人未來行為之期待
    性，決定應否令入勞動處所強制工作。本案被告雖有詐欺得
    利、強盜及竊盜、侵占離本人持有物、行使偽造私文書、侵
    占遺失物計11件犯行（其中竊盜、侵占離本人持有物、行使
    偽造私文書及侵占遺失物部分，未經被告上訴而確定），惟
    均係於96年11月、12月間所為，尚與一般慣竊之懶惰成習，
    長期間且有計劃，一再多次以犯罪成為日常習慣之情形者，
    有所不同，其應屬一時貪念所為之犯罪行為，而非有犯罪習
    慣之人；況經原審審酌被告所為上開犯行之動機、手段、被
    害人所受損害及其犯後態度等一切情狀，而量處如上所示之
    刑，應足以體現司法正義，並契合社會感情；參以諭知被告
    強制工作既非矯正其犯行之唯一方法，並審酌藉強制工作手
    段以矯正被告犯罪習性應合乎一定之比例，並求得法益間之
    均衡等情綜合以觀，原審認尚無對被告諭知宣告強制工作之
    必要，爰不予宣告被告於刑之執行前，令入勞動場所強制工
    作。經核原判決已就刑法第57條揭示之各種量刑條件妥為斟
    酌，認事用法均無違誤，量刑亦稱允當，尚無失輕或過重之
    情形。
  (六)被告之上訴意旨，僅空泛指摘原判決就詐欺得利及強盜部分
    認定事實錯誤，並未依據卷內訴訟資料，具體指摘原判決認
    事用法有何違法或不當之情形，顯屬上訴未敘述具體理由。
    核之上揭說明，應認被告之上訴違背法律上之程式，自應予
    以駁回。
五、至被告所犯竊盜罪2 罪、侵占離本人持有物罪、行使偽造私
    文書罪3 罪、侵占遺失物罪部分，均經原審判處罪刑，未經
    被告上訴而確定在案，爰不另論列，併予敘明。
六、爰依刑事訴訟法第367 條前段、第372 條，不經言詞辯論，
    逕為判決如主文。
中    華    民    國    98    年    1     月    17    日
                  刑事第七庭    審判長法  官 莊飛宗
                                      法  官 徐美麗
                                      法  官 孫啟強
以上正本證明與原本無異。
強盜罪部分如不服本判決應於收受本判決後10日內向本院提出上
訴書狀，其未敘述上訴理由者，並得於提起上訴後10日內向本院
補提理由書狀（均須按他造當事人之人數附繕本）「切勿逕送上
級法院」。
詐欺得利罪部分不得上訴。
中    華    民    國    98    年    1     月    17    日
                                      書記官 黃富美


司法院資訊處製作；財團法人民間司法改革基金會備份。
